臺灣高等法院刑事判決　　　　　　 93年度上更(一)字第696號
上　訴　人
即　被　告　丙○○
指定辯護人　本院公設辯護人　甲○○
上列上訴人因殺人未遂案件，不服臺灣基隆地方法院90年度訴字
第183號，中華民國90年7月11日第一審判決（起訴案號：臺灣基
隆地方法院檢察署90年度偵字第1194號），提起上訴，經判決後
由最高法院發回更審，本院判決如下：
    主  文
原判決撤銷。
丙○○殺人，未遂，處有期徒刑參年陸月。扣案之鋒利鋸齒尖刀
壹把沒收。
被訴傷害游李阿娥部分公訴不受理。
    事  實
壹、殺人未遂部分：
一、丙○○與乙○○○為鄰居，前因細故爭吵多次，丙○○於民
    國九十年三月九日上午十時三十分許，酒後（未達精神耗弱
    ）思及先前怨隙，攜帶其所有非屬槍砲彈藥刀械管制條例管
    制之鋒利鋸齒尖刀 (起訴書載為水果刀)一把，前往臺北縣
    瑞芳鎮○○路七五號乙○○○所經營之「麗姿女子美容院」
    處尋釁，先與乙○○○發生口角爭執，見乙○○○欲打電話
    報警，丙○○竟基於殺人之不確定故意，預見以其鋒利之鋸
    齒尖刀刺向人體，極易造成他人死亡之結果，竟仍不違背其
    本意，憑藉酒意，自上衣口袋內取出上開鋒利鋸齒尖刀，持
    之猛力刺向乙○○○之頸部、胸部等人體要害，乙○○○因
    欲抵抗而與丙○○相互拉扯，因此受有頸部二公分長、二公
    分斜向十五度深撕裂傷，左下胸一公分長、二公分斜向十五
    度深撕裂傷，右手第三指中端二公分撕裂傷，右手第四指中
    端一公分表淺撕裂傷，右前臂二公分撕裂傷，右手姆指二公
    分撕裂傷，左手掌第一、二指間直角形一點五公分長及二點
    五公分長撕裂傷，右臉頰表淺傷口等傷害。嗣經警據報後前
    往處理，並立即將乙○○○送醫診治始得倖免於難。丙○○
    則於同日上午十時四十五分許，在其犯罪未為有偵查權之機
    關發覺前，向臺北縣警察局瑞芳分局四腳亭派出所警員自首
    其罪，並接受裁判，復自丙○○身上扣得該鋒利鋸齒尖刀一
    把。
二、案經丙○○報警自首及乙○○○訴由臺北縣警察局瑞芳分局
    報告臺灣基隆地方法院檢察署檢察官偵查起訴。
    理  由
一、認定犯罪事實所憑證據和理由：
(一)訊據被告丙○○固坦承於右揭時間、地點持刀傷害被害人乙
    ○○○，然矢口否認有何殺人故意，辯稱伊當日上午有喝酒
    ，因被害人拒絕幫伊洗頭，伊到附近水果攤拿了一把水果刀
    (按即本件扣案之鋒利鋸齒尖刀，下同) 想要嚇被害人，在
    拉扯中不小心傷到被害人，伊並非故意殺人，當時伊喝酒醉
    人茫茫，不知道刺中誰及刺中哪裡云云。
(二)經查：被告丙○○如何於前揭時、地，持鋒利鋸齒尖刀將被
    害人乙○○○殺傷等情，業據被害人乙○○○指訴綦詳，據
    乙○○○於原審及本院前審指述：當時被告拿出水果刀，第
    一刀刺中伊脖子，第二刀要往心臟刺，伊拼命反抗，結果刺
    中腹部，雙手亦被刺傷多處，計被刺八刀等情（見原審卷第
    十七頁、本院前審卷第二五頁）。在場目擊證人游李阿娥於
    警訊中亦供陳：老闆娘乙○○○剛打開店門，我進入店內坐
    椅子上正要洗頭，突然有一名男子（即丙○○）進入店內，
    跟老闆娘糾纏扭打在一起等語（見警訊卷第五頁反面），嗣
    於原審及本院前審調查中復證稱：當天剛坐下沒多久，丙○
    ○進來很兇亂罵人，我有看到被告拿刀子，他刺到我的手臂
    ，當場血流很多，被告當時不是因為洗頭遭拒才刺傷人，他
    一進來就很兇亂罵人，然後就拿刀傷人，被告並不是進來後
    再出去拿刀子等語（見原審卷第五十頁至第五十一頁、本院
    上訴卷第二十五頁）等情，核與被害人乙○○○所供相符。
    又被害人乙○○○確為被告刺傷頸部、左下胸、右前臂、右
    臉頰、右手掌處，致乙○○○受有頸部二公分長、二公分斜
    向十五度深撕裂傷，左下胸一公分長、二公分斜向十五度深
    撕裂傷，右手第三指中端二公分撕裂傷，右手第四指中端一
    公分表淺撕裂傷，右前臂二公分撕裂傷，右手拇指二公分撕
    裂傷，左手掌第一、二指間直角形一．五公分長及二．五公
    分長撕裂傷，右臉頰表淺傷口等傷害，亦有載具其傷情之診
    斷証明書乙份在卷可稽。
(三)被告雖辯謂當時其因被害人乙○○○不願幫伊洗頭，一時氣
    憤，始至台北縣瑞芳鎮○○路一百七十七號前流動水果攤貨
    車拿取水果刀一把折返現場刺傷郭女云云。惟該情已為被害
    人乙○○○所堅決否認，指稱被告因時常騷擾其一家人，當
    天被告至其美容院，一進門就以兇惡語氣謾罵，並阻止其打
    電話，隨即取出其口袋中預藏之刀子行兇等情（見原審卷十
    七頁、本院卷第二十五頁），目擊證人游李阿娥亦證稱被告
    一進入該美容院內，即出口罵人，並與乙○○○扭打等語，
    有如前述，足認被告於進入該美容院後即持刀子傷人，並非
    郭女不願為其洗頭，始氣憤至水果攤拿取刀子行兇，洵無疑
    義。再者，原審亦依職權至現場勘驗，發覺被告所稱其前往
    拿取水果刀之水果攤貨車，距被害人乙○○○經營之美容院
    約有一百二十公尺之遠，有勘驗筆錄乙份及現場照片五幀在
    卷可稽（見原審卷第六十三頁至第六十七頁），苟若被告於
    進入該美容院後，因郭女不願為其洗頭而離去，再拿取刀子
    折返，被害人乙○○○及証人游李阿娥應無不知之理；況原
    審法官至現場履勘時，亦未發現有被告所指之水果攤貨車；
    另証人即管區警員黃百助亦表示其平日巡邏該處，均未曾發
    現有水果攤貨車在該處營業，足認被告前開所辯，應係事後
    卸責之詞，核無足採。是該把扣案之鋒利鋸齒尖刀，應係被
    告自其家中取出預藏其口袋內，至前往被害人乙○○○經營
    之美容院尋釁，應為被告所有供犯罪所用之物。
(四)被告復承稱其當天一早即先在家中獨飲一瓶多的酒後，始前
    往被害人乙○○○經營之美容院尋釁云云，嗣其於案發後，
    經警測試其呼氣中酒精濃度時，亦發覺其酒精濃度高達每公
    升一．三二毫克，有酒精濃度測試單一份存卷可按（見警訊
    卷第十一頁），然被告已自承其平日每天早晨均會喝酒乙瓶
    （見本院上訴卷第二十三頁），以被告平日均有早晨飲酒之
    習慣，且每次均喝一瓶等情觀之，其於當日上午十時三十分
    許，前往被害人乙○○○尋釁之前，亦曾飲酒一瓶多，與平
    日之個人習慣並無不同，雖其酒後之呼氣後酒精濃度高達每
    公升一．三二毫克，然是否因此而足致被告陷於心神喪失或
    精神耗弱狀態即非無疑，再參諸目擊證人游李阿娥於原審亦
    證稱被告當時精神狀況不錯（見原審卷第五十二頁），顯見
    被告並未因飲酒而陷於心神喪失或精神耗弱狀態，殊屬顯然
    ；況被告於持水果刀刺傷乙○○○後，猶知立即步行前往警
    局自首，且自被告家中步行至被害人乙○○○經營之美容院
    須費時約五分鐘，業經原審至現場勘驗明確，被告行兇後自
    案發處再前往台北縣警察局瑞芳分局四角亭派出所自首，須
    行經四腳亭火車站地下道，再到達四腳亭派出所，途中經過
    二個轉彎口，耗時約八分鐘，業據被告及證人黃百助供明在
    卷，再參以被告於自首時，對其當時涉案之過程等諸多細節
    ，均能詳細供明，有警訊筆錄在卷可按，益證被告當時之精
    神狀態應屬正常無訛。縱或被告在前往被害人乙○○○經營
    之美容院尋釁前，曾先飲酒藉以便利遂行犯罪，亦屬原因自
    由行為，仍難以其業已陷於精神耗弱而圖免其責。
(五)被告雖矢口否認有何殺人故意，辯稱當時酒醉，行動較正常
    人遲鈍，下手不可能太重，且被害人受傷部位均非人體重要
    器官，至警訊及偵查中所稱「殺傷」、「想去殺他」等語均
    係閩南語「傷人」之意云云。惟按刑法上殺人未遂罪與傷害
    罪之區別，本視加害人有無殺意為先決條件，不能因加害人
    與被害人無深仇大恨，即認無殺人之故意。又被害人所受之
    傷害程度，雖不能據為認定有無殺意之唯一標準，但加害人
    之下手情形如何，於審究犯意方面，仍不失為重要參考資料
    ，自應審酌當時情況，視其有無持兇器、兇器種類、下手輕
    重及加害部位等以為判斷之參考。經查被告於偵查中另供稱
    ：... 伊就把刀子提高刺渠頸部，第一次未刺中，第二次才
    刺中。因為曾被乙○○○之兒子打過，心裏很生氣，當日去
    洗頭又被乙○○○推出，「想去殺她，不管她會不會死都沒
    關係」等情（見偵查卷第七、八頁）。復於本院前審供陳：
    伊共刺乙○○○八刀（見上訴卷第二四頁）。且由卷附之乙
    ○○○受傷診斷書以觀，其受有頸部二公分長、二公分斜向
    十五度深撕裂傷，左下胸一公分長、二公分斜向十五度深撕
    裂傷，右手第三指中端二公分撕裂傷，右手第四指中端一公
    分表淺撕裂傷，右前臂二公分撕裂傷，右手拇指二公分撕裂
    傷，左手掌第一、二指間直角形一．五公分長及二．五公分
    長撕裂傷，右臉頰表淺傷口等傷勢（見警詢卷第七頁），再
    參以被害人乙○○○前開指訴，足見當時被告係曾朝乙○○
    ○之頸部、左下胸揮刺，各該部位均屬人體之要害，又被告
    行兇用之鋒利鋸齒尖刀，經本院於審判期日當庭勘驗扣案尖
    刀，勘驗結果為：刀全長為二十一點八公分，刀刃十點五公
    分，單面開鋒，刀鋒呈細小鋸齒狀，材料為鋼製，異常尖銳
    、鋒利，不僅可切水果，尚可供切牛排或解凍中之肉品使用
    ，並當庭拍攝照片附卷。被告攜帶尖刀前往被害人處尋釁，
    已如前述，而扣案之鋒利鋸齒尖刀係屬鋒利、危險之工具，
    持以往人體要害部位砍殺，足以致人於死地，其他部位若揮
    砍過猛，失血過多，亦足以奪人生命，此乃眾所周知之事，
    且人之頸部、胸部、腹部均為人體重要臟器、氣管、血管分
    布之處，均屬要害部位，被告於空間狹小之美容院內持水果
    刀往被害人頸部、胸部、腹部等處猛刺，並於拉扯間刺傷被
    害人雙手手臂及手指等處，被害人因無從走避而受有如事實
    欄記載多處傷勢，當場倒臥血泊中，有臺灣礦工醫院診斷證
    明書、急診病歷及現場照片六張（附於警卷）可佐，參以被
    告於偵查中所稱「想去殺她（指乙○○○），不管她會不會
    死都沒關係」，足見被告於持刀砍殺時，確能預見如向被害
    人要害處砍殺足致被害人死亡，且被害人死亡亦不違背其本
    意，猶仍執意下手，足認被告確有殺人之不確定故意甚明。
    至臺灣礦工醫院九十年六月一日礦醫事字第○九七號函文
    雖表示被害人送醫就診當時應無生命危險之虞，然被告主觀
    上有殺人故意，已如上述，而警員於案發後四分鐘即趕赴現
    場並以警備巡邏車將被害人立即送醫急救而獲倖免，自不得
    以此客觀結果反推被告並無殺人之故意。
(六)綜上所述，足見被告確有殺害乙○○○之不確定故意，洵無
    疑義，此外復有扣案之鋒利鋸齒尖刀一把在卷可証，被告前
    開辯解，並無足取。本案事證明確，被告犯行堪以認定，應
    依法論科。
二、查被告基於殺人之不確定故意，持刀刺殺被害人而未生死亡
    結果，核其所為，係犯刑法第二百七十一條第二項、第一項
    之殺人未遂罪。被告雖已著手於殺人行為之實施，惟未造成
    死亡之結果，其犯罪尚屬未遂，爰依刑法第二十六條前段規
    定，按既遂犯之刑度減輕其刑。又本件報案時間為九十年三
    月九日上午十時三十六分，警員黃百助於同日上午十時四十
    分趕赴現場，惟當場尚不知兇嫌即為被告（原審九十年五月
    二十八日訊問筆錄參照），被告於案發後，立即步行前往臺
    北縣警察局瑞芳分局四腳亭派出所坦承犯案並願接受裁判，
    而於當日上午十時四十五分許為警逮捕，有臺北縣警察局瑞
    芳分局逮捕通知、臺北縣警察局瑞芳分局四腳亭派出所受理
    各類案件紀錄表暨九十年六月四日九○瑞警刑字第八○九四
    號函各一紙在卷可稽，堪認被告確有犯後自首之情，應依法
    遞減輕其刑。
三、撤銷改判之理由：
    原審以被告罪證明確，據以論罪科刑，固非無見。惟查：(
    一)被告係基於殺人之不確定故意而犯罪，原判決認其係直
    接故意；(二)扣案之鋒利鋸齒尖刀一把，經本院當庭勘驗，
    異常尖銳、鋒利，可供切牛排或解凍中之肉品使用，並非單
    純之水果刀，原判決未予細究；(三)被告傷害游李阿娥部分
    ，原審未諭知不受理之判決 (詳後述)，均有未洽。被告上
    訴否認犯行，固無理由，惟原判決既有上開可議之處，即屬
    無可維持，應由本院予以撤銷改判。
四、科刑與沒收：
    爰審酌被告前雖無不良素行，然僅因嫌怨竟持刀尋釁並刺殺
    被害人，其犯罪之動機、目的、手段及犯罪後之態度，及其
    年事已高，尚未與被害人達成和解賠償損害等一切情狀，量
    處如主文第二項所示之刑，以示懲儆。扣案之鋒利鋸齒尖刀
    一把雖非屬違禁物，被告亦否認為其所有，然本院認定該鋒
    利鋸齒尖刀係被告所有而攜帶至現場供本件犯罪所用，且無
    其他積極證據足堪認定為他人所有，爰依法併予宣告沒收。
貳、傷害部分：
    公訴意旨另以：被告持刀殺傷被害人乙○○○時，亦刺傷在
    旁等待洗髮之告訴人游李阿娥，之左手背，呈長一．二公分
    、深０．五公分之撕裂傷，認被告另涉犯刑法第二百七十七
    條第一項之普通傷害罪。按告訴乃論之罪，告訴人於第一審
    辯論終結前得撤回其告訴，又告訴經撤回者，應諭知不受理
    之判決，刑事訴訟法第二百三十八條第一項、第三百零三條
    第三款分別定有明文。查本件告訴人游李阿娥告訴被告傷害
    案件，起訴書認係觸犯刑法第二百七十七條第一項之傷害罪
    ，依同法第二百八十七條前段之規定，須告訴乃論。茲據告
    訴人游李阿娥於原審具狀撤回告訴，依照首開說明，此部分
    應諭知不受理之判決。(公訴意旨雖認此部分與上開論罪科
    刑部分有連續犯之裁判上一罪關係云云，惟查傷害罪與殺人
    未遂罪間，構成要件不同，並無可能成立連續犯，且被告原
    係針對被害人乙○○○尋釁，其刺傷在場洗頭之游李阿娥，
    應係臨時起意，故非一行為犯數罪名之想像競合犯，公訴意
    旨此部分敘述顯然有誤，本院自不受其拘束，仍應諭知不受
    理之判決。)
參、適用之法律：
　　刑事訴訟法第369條第1項前段、第364條、第299條第1項前
    段、第303條第三款。刑法第271條第2項、第1項、第26條前
    段、第62條前段、第38條第1項第2款。
本案經檢察官覃正祥到庭執行職務。
中　　華　　民　　國　　94　　年　　4　　月　　21　　日
　　　　　　　　　刑事第九庭審判長法　官　陳　祐　治
　　　　　　　　　　　　　　　　  法　官　王　炳　梁
　　　　　　　　　　　　　　　　  法　官  陳　晴　教
以上正本證明與原本無異。
如不服本判決，應於收受送達後十日內向本院提出上訴書狀，其
未敘述上訴之理由者並得於提起上訴後十日內向本院補提理由書
（均須按他造當事人之人數附繕本）。
                                  書記官　郭　台　發
中　　華　　民　　國　　94　　年　　4 　　月　　22　　日
附錄：本案論罪科刑法條全文
刑法第271條：
殺人者，處死刑、無期徒刑或十年以上有期徒刑。
前項之未遂犯罰之。
